臺灣彰化地方法院彰化簡易庭民事判決
111年度彰簡字第44號
原      告  陳輝煌  

訴訟代理人  陳美月  
被      告  陳煙煌  
上列當事人間請求分割共有物事件，本院於民國111年3月22日言
詞辯論終結，判決如下：
    主      文
兩造共有坐落彰化縣○○鄉○○段○○○○○○地號土地（面積一六四點八
八平方公尺），應按附圖一（即彰化縣彰化地政事務所收件日期
文號民國一一○年十一月二十三日彰土測字第二九○八號土地複丈
成果圖）所示方法分割：編號A部分面積八二點四四平方公尺土
地分歸原告取得；編號B部分面積八二點四四平方公尺土地分歸
被告取得。
訴訟費用由被告負擔二分之一，其餘由原告負擔。 
    事實及理由
一、原告主張：兩造共有坐落彰化縣○○鄉○○段000000地號土地（
    使用分區：特定農業區，使用地類別：水利用地，面積164.
    88平方公尺，下稱系爭土地），應有部分為兩造各2分之1。
    因系爭土地之使用目的並非不能分割，兩造間亦未定有不分
    割之協議，惟無法協議分割，又系爭土地東側與被告所有同
    段1376-8地號土地相毗鄰，另西南方毗鄰之同段1442地號土
    地上則有原告所有門牌號碼彰化縣○○鄉○○村○○巷000號房屋
    （下稱160號房屋），請求依附圖一（即彰化縣彰化地政事
    務所民國110年11月23日彰土測字第2908號土地複丈成果圖
    ，下稱原告方案）分割系爭土地，原告所取得編號A部分與
    被告所取得編號B部分土地，均可與各自毗鄰之土地維持完
    整性及增加管理使用上之土地價值，爰依民法第823條、第8
    24條之規定提起本件訴訟等語。並聲明：如主文第1項所示
    。
二、被告方面：不同意原告方案，被告住○○巷000號房屋（下稱1
    58號房屋），當初兩造購買系爭土地的用意，是因兩造的現
    有房屋可以直接延續到後面之系爭土地，以便完整性的利用
    ，如按附圖一所示方案分割會變成被告住家後面為原告的土
    地，被告不好使用。希望按附圖二（即彰化縣彰化地政事務
    所111年1月18日彰土測字第160號土地複丈成果圖，下稱被
    告方案）分割系爭土地，以符當初購買系爭土地之用意，以
    便維持完整性的利用，若原告不利用編號丙部分土地，被告
    同意以公告地價之2倍價錢向原告購買等語。並聲明：兩造
    共有系爭土地，請准予分割如附圖二所示：編號甲部分面積
    49.41平方公尺、編號丙部分面積33.03平方公尺土地歸原告
    取得；編號乙部分面積82.44平方公尺歸被告取得。
三、得心證之理由：
（一）原告主張系爭土地為兩造所共有，為特定農業區之水利用
      地，應有部分兩造各為2分之1，兩造無不分割之約定，復
      不能以協議定分割之方法，業據其提出土地登記第一類謄
      本、地籍圖謄本、現狀照片等為證，且為被告所不爭執，
      此部分堪信為真實。
（二）按各共有人，除法令另有規定外，得隨時請求分割共有物
      。但因物之使用目的不能分割或契約訂有不分割之期限者
      ，不在此限，民法第823條第1項定有明文。查系爭土地雖
      登記為水利用地，然目前實際上並未作水利使用，且相鄰
      同段1376地號土地即為當地排水溝渠，且與系爭土地有擋
      土牆區隔，系爭土地亦非為共有人及周圍臨地作為排水、
      灌溉使用所不可或缺，有原告提出之照片為證，並經本院
      現場勘驗屬實，並製有勘驗筆錄可稽，且為到場被告所不
      爭執。是以，系爭土地依法並無禁止分割或因物之使用目
      的不能分割之情形，兩造既對系爭土地之分割方法無法達
      成協議，亦無約定不分割之期限，原告自得依法提起本件
      訴訟請求分割共有物。
（三）次按共有物之分割，依共有人協議之方法行之；分割之方
      法不能協議決定，或於協議決定後因消滅時效完成經共有
      人拒絕履行者，法院得因任何共有人之請求，命為下列之
      分配：一、以原物分配於各共有人，民法第824條第1項、
      第2項第1款分別定有明文。又分割共有物之訴，法院就其
      分割方法，固有依民法第824條第2項所定之分配方法，命
      為適當分配之自由裁量權，不受任何共有人主張之拘束。
      然其分割方法仍以適當為限，故法院自應依共有物之性質
      、價值及使用狀況，並斟酌各共有人之意願、利害關係、
      共有物之價格、分割後之經濟效用及分得部分之利用價值
      ，符合公平經濟原則，並兼顧全體共有人之利益，而為公
      平之分割。經查：
　　1.系爭土地使用現況如下：　
　　⑴南側與同段1442地號土地相鄰，其上有160號、158號房屋
      （含東側磚造房屋及後方鐵皮倉庫），160號房屋為原告
      所有、158號房屋為被告所有。
　　⑵北側為同段1376地號土地相鄰，與系爭土地間設有擋土牆
      ，圍牆北側之路面高於系爭土地2至3公尺，無法藉由北側
      道路通行；圍牆南側有3棵大樹，為被告種植。
　　⑶西側與同段1376-4之地號土地相鄰，系爭土地西側有原告
      搭建之浴室、水塔，為原告所使用。
　　⑷東側與被告所有同段1376-8地號土地相鄰，系爭土地上東
      側有被告所有紅磚造廢棄小型鳥園。
　　⑸系爭土地須穿過160號、158號房屋，或自相鄰之同段1376-
      8、1441-1地號土地往南通往禾田巷出入，系爭土地西側
      為他人房屋，無法自西側出入。
　　⑹上開使用現況，經本院會同兩造及彰化縣彰化地政事務所
      人員至現場勘驗屬實，有土地登記第一類謄本、地籍圖謄
      本、本院勘驗筆錄、現場履勘照片、現場簡圖等在卷可稽
      。
　　2.本院審酌原告所提出之分割方案，各共有人所分配到之土
      地均與目前系爭土地之使用現況大致相符，系爭土地上之
      現有地上物大部分能獲得保存。復被告所有之同段1376-8
      地號土地，及兩造與訴外人呂旺隆、呂重鼐共有之同段14
      42地號土地，均與系爭土地相鄰，兩造就其分得部分，應
      有助於其等自行協商運用所分得之土地。是依原告分割方
      案即附圖一所示之分割方法分割系爭土地，各共有人均能
      按其應有部分受分配，亦得依其使用位置作分配，即原告
      分得附圖一編號A所示部分土地，與其所共有之同段1442
      地號土地相鄰；被告分得編號B所示部分，與所有之同段1
      376-8、1442地號地號土地相鄰，均可使其所分得之土地
      透過相鄰土地對外聯絡通行，有助於未來之使用、發展，
      並有利於土地之經濟效用，其土地利用價值尚屬相當，亦
      無礙兩造目前之使用現況，無找補之必要，是本院認原告
      所提方案，符合系爭土地分割之整體效益及共有人全體之
      利益，應可採取。至被告雖提出如附圖二所示之分割方案
      ，主張依同段1442地號上建物即160號、158號房屋牆壁中
      心延伸線將系爭土地分割成3筆土地，然此方案將造成原
      告所分得編號丙部分土地，處於被告所有之編號乙部分土
      地及同段1376之8地號土地之間，原告如需利用編號丙土
      地，須自編號甲所示土地穿過編號乙所示土地，或穿過15
      8號房屋東側之磚房倉庫，或穿過被告所有之1441-1、137
      6-8地號土地，始能抵達，難認日後有利於土地之利用，
      故本院認原告所提出之分割方案符合系爭土地分割之整體
      效益及共有人全體之利益，較為可採。
（四）從而，本院衡量系爭土地之地形、面積、兩造使用系爭土
      地之現況、位置、應有部分比例所占之面積與其等各自之
      意願、使用效益等一切情狀，認按附圖一所示方案分割系
      爭土地，尚屬妥適、合理，爰判決分割如主文第1項所示
      。又被告於111年3月26日所提出之答辯狀，係於言詞辯論
      終結後始提出，本院自無從予以審酌，附此敘明。
四、按因共有物分割、經界或其他性質上類似之事件涉訟，由敗
    訴當事人負擔訴訟費用顯失公平者，法院得酌量情形，命勝
    訴之當事人負擔其一部，民事訴訟法第80條之1定有明文。
    本院考量系爭土地係因兩造無法協議分割而涉訟，依前開說
    明，認本件訴訟費用應由兩造按其應有部分比例負擔為適當
    ，爰判決如主文第2項所示。
五、訴訟費用負擔之依據：民事訴訟法第80條之1、第85條第1項
    但書。
中　　華　　民　　國　　111 　年　　4 　　月　　12　　日
                  臺灣彰化地方法院彰化簡易庭
                      法　官　李欣恩
以上正本係照原本作成。　　　　　　　　　　　           
如不服本判決，應於送達後20日內，向本院提出上訴狀並表明上
訴理由，如於本判決宣示後送達前提起上訴者，應於判決送達後
20日內補提上訴理由書（須附繕本）。
中　　華　　民　　國　　111 　年　　4 　　月　13 日
                      書記官　姚志鴻